【裁判字號】    98,交上易,1863
【裁判日期】    990316
【裁判案由】    過失傷害
【裁判全文】
臺灣高等法院臺中分院刑事判決      98年度交上易字第1863號
上  訴  人  臺灣臺中地方法院檢察署檢察官
上  訴  人
即  被  告  甲○○
上列上訴人因過失傷害案件，不服臺灣臺中地方法院98年度交易
字第77號中華民國98年10月7日第一審判決（起訴案號：臺灣臺
中地方法院檢察署97年度偵字第29244號），提起上訴，本院判
決如下：
    主  文
原判決撤銷。
甲○○犯過失傷害罪，處拘役伍拾日，如易科罰金，以新臺幣壹
仟元折算壹日。
    事  實
一、甲○○於民國97年8月22日下午4時42分許，駕駛黃崇益所有
    、車牌號碼為6018-PR號之自用小客車，沿臺中縣大里市○○路由東往西，朝中興路二段方向行駛，途經臺中縣大里市
    ○○路與益民路1段190巷交岔路口時，本應注意汽車行駛至
    無號誌之交岔路口，應減速慢行，未分幹、支線或同為幹線
    或支線道者，左方車應暫停讓右方車先行，而依當時之天候
    雖為陰，然有日間自然光線，路面為乾燥無缺陷之柏油路面
    ，且無障礙物，視距良好等情況，並無不能注意之情事，竟
    疏於注意，未暫停留意前方交岔路口右方來車之動態，而貿
    然通過上開交岔路口，適有丙○○騎乘其所有車牌號碼N9B-
    033號之重型機車搭載戊○○，沿臺中縣大里市○○路○段19
    0巷由北往南，朝益民路1段方向行駛，行經台中縣大里市○○路○段190巷與新忠路交岔路口時，亦疏未注意行經無號誌
    之交岔路口，應減速慢行，作隨時停車之準備，即冒然駛入
    上開交岔路口，二車均閃避不及，甲○○所駕駛自用小客車
    車前保險桿因而與丙○○所騎乘之重型機車左側車身發生碰
    撞，丙○○與所騎之機車及搭載之後座乘客戊○○均人車倒
    地，致使丙○○受有右側硬腦膜上出血、腓骨閉鎖性骨折、
    鎖骨閉鎖性骨折、腰椎閉鎖性骨折等傷害，戊○○則受有頭
    部外傷合併右側顱內出血、蜘蛛網膜下腔出血、左側脛骨骨
    折等傷害。甲○○於肇事後，在有偵查犯罪職權之機關或個
    人發覺其犯罪前，向到場之警員自首陳明其為肇事者及肇事
    經過，並主動接受裁判。
二、案經丙○○、戊○○訴由臺中縣警察局霧峰分局報告臺灣臺
    中地方法院檢察署檢察官偵查起訴。
    理  由
壹、程序方面
    按被告以外之人於審判外之陳述雖不符刑事訴訟法第159條
    之1至之4等四條之規定，而當事人、代理人或辯護人於法院
    調查證據時，知有刑事訴訟法第159條第1項不得為證據之情
    形，而未於言詞辯論終結前聲明異議者，視為有前項之同意
    ，同法第159條之5定有明文。立法意旨在於傳聞證據未經當
    事人之反對詰問予以核實，原則上先予排除。惟若當事人已
    放棄反對詰問權，於審判程序中表明同意該等傳聞證據可作
    為證據；或於言詞辯論終結前未聲明異議，基於尊重當事人
    對傳聞證據之處分權，及證據資料愈豐富，愈有助於真實發
    見之理念，且強化言詞辯論主義，使訴訟程序得以順暢進行
    ，上開傳聞證據亦均具有證據能力。本件判決後開引用各該
    被告甲○○以外之人於審判外之陳述及書面陳述，皆屬傳聞
    證據，惟當事人雖知上述證據乃傳聞證據，且均未於言詞辯
    論終結前聲明異議，本院審酌上開證據資料記載方式及外觀
    ，認其製作時之情況尚無違法或不當取供之情形，且與本案
    具有關聯性，認為以之作為本案之證據應屬適當，是依上開
    規定，爰逕依刑事訴訟法第159條之5規定，認上開證據資料
    均有證據能力。
貳、實體方面
一、訊據上訴人即被告（下稱被告）甲○○對上揭時地駕車肇事
    於原審及本院審理時固坦承不諱，然對於過失責任部分辯稱
    ：當時是附近學校放學時間，人車皆多，且該路段道路狹小
    ，伊所駕駛又為休旅車，僅能慢速行駛，本件肇事原因是證
    丙○○未遵守路權歸屬之規定，少線道車應暫停讓多線道車
    先行，且駕駛之重型機車車速過快，突然從路口竄出而擦撞
    伊所駕駛之休旅車後倒地，而遭伊所駕駛之休旅車推擠，致
    使戊○○被拋飛、丙○○倒地而受有前揭傷害，且路口之反
    光鏡皆在被告行進方向右側，並無法以此看到右方丙○○之
    機車，本案伊實無反應時間，應無過失，並主張信賴原則云
    云。惟查：
(一)告訴人丙○○因本件交通事故受有右側硬腦膜上出血、腓骨
    閉鎖性骨折、鎖骨閉鎖性骨折、腰椎閉鎖性骨折等傷害，而
    戊○○則受有頭部外傷合併右側顱內出血、蜘蛛網膜下腔出
    血、左側脛骨骨折等傷害，業經告訴人丙○○、戊○○於警
    偵訊，及告訴代理人己○○、丁○○於原審審理時指訴在卷
    ，並有臺中縣警察局霧峰分局道路交通事故現場圖、道路交
    通事故調查報告表（一）、（二）、告訴人丙○○、戊○○
    之仁愛醫療財團法人大里仁愛醫院甲種診斷證明書各一份、
    現場照片14張、車號查詢重型機車車籍1份及被告之汽車駕
    駛執照一份等在卷可稽，復為被告所不爭執，是以，本件告
    訴人丙○○、戊○○上開受重傷事實，與車禍發生間具有因
    果關係，洵堪認定，合先敘明。
(二)按汽車行經無號誌之交岔路口，應減速慢行，作隨時停車之
    準備，又車輛行至無號誌之交岔路口，未分幹、支線或同為
    幹線或支線道者，左方車應暫停讓右方車先行，道路交通安
    全規則第94條第3項、第102條第1項第2款均定有明文，至於
    同條款所謂少線道應暫停讓多線道先行之規定，該規定所稱
    「少線道」及「多線道」相對之認定，依同條第2項亦明定
    文：「以進入交岔口之車道計算，含快車道、慢車道、左、
    右轉車道、車種專用道、機車優先道及調撥車道」等規定，
    可知，所謂少線道或多線道，係依駕駛人行車方向進入交岔
    路口之實際車道，尚非以各該道路雙向車道為計算範圍，亦
    有交通部98年11月10日交路字第0980059155號函在卷可參。
    查：
 1、本件肇事地點即台中縣大里市○○路○段190巷與新忠路交岔
    路口，屬無號誌交岔路口，新忠路由東往西進入交岔路口之
    車道，及益民路1段190巷由北往南進入交岔路之車道，均為
    一車道，有現場照片在卷可參，不因新忠路上有雙黃線之標
    線，及益民路1段190巷道無任何標線，而有不同之認定，被
    告以伊所行駛之新忠路之車道數較告訴人丙○○行駛之益民
    路1段190巷之車道數為多，既與現場照片及現場圖所示不符
    ，被告上開辯解顯有誤認，自無可採信，是以，本件肇事地
    點係無號誌，且無交通指揮人員指揮，亦非支線道、幹線道
    ，又無設標誌、標線或號誌以劃分幹、支線道，車道數相同
    之交岔路口，合先敘明。
 2、次查，本件被告所駕駛之自用小客車於上揭交岔路口內，小
    客車車前保險桿下方與丙○○所騎乘機車之左側車身發生碰
    撞，致丙○○所騎乘機車車倒地等情，已如前述，該處為無
    號誌且同車道數之交岔路口，雖巷口設有二反光凸透鏡，然
    該設施係供新忠路由西往東，朝益民路方向行駛，及益民路
    一段190巷由南往北，朝新光路方向行駛之道路駕駛人注意
    使用，均非供本件沿新忠路由東往西，朝中興路二段方向行
    駛之被告注意之用，有臺中縣警察局霧峰分局98年12月19日
    中縣霧警偵字第0980026108號3函及檢附之現場圖、現場相
    片在卷可參(見本院卷P29-34)，被告辯稱原審以現場有該設
    施，認定被告並非不能藉由該反光鏡注意到橫向右方來車狀
    況之過失，雖有理由。惟觀之卷附道路交通事故現場圖、道
    路交通事故調查報告表（一）、（二）各1份、交通事故現
    場照片及雙方車輛受損照片等，系爭新忠路與益民路一段19
    0巷交岔路口，係無號誌之同車道數交岔路口，被告自新忠
    路由東往西進入該交岔路口，屬左方來車，本應留意該交岔
    路橫向右方來車之動態，並讓右方車輛先行，然依被告於警
    詢時所供述：當時記憶我要閃車（機車）、...、肇事前我
    駕駛自小客車沿新忠路往中興路二段方向行駛，至路口前，
    因我行駛方向我要閃避右側乙部機車（同向），因為我怕有
    碰撞之行為發生，所以我將車輛開至靠雙黃線行駛，車禍發
    生時我不知該車輛從何車道行駛出來等等語，再佐以本件查
    獲警員所測繪之道路交通事故現場圖及經本院職權函查後補
    正現場撞擊點之道路交通事故現場圖，本件肇事之交岔路口
    ，屬不對稱之路段，撞擊點之位置雖在交岔路口內，惟肇事
    後告訴人韓來恩之機車橫倒在被告車前保險桿下方之狀態下
    ，被告之車輛仍持續行駛達10.2公尺、且最終停止點係在已
    通過交岔路口，並停在對向車道上，有台中縣警察局霧峰分
    局99年1月20日中縣霧警偵字第0990000672號函附道路交通
    事故現場圖在卷可知(見本院卷p76-77)，可知，本件被告在
    進入無號誌交岔路口前，僅留意車旁同向之機車動向，確實
    未減速慢行，作隨時停車之準備，亦未暫停注意交岔路口橫
    向右方車道有無其他來車，即進入該交岔路口之舉，辜且不
    論告訴人騎乘機車行經上開交岔路口有無超速，然被告駕駛
    車輛進入肇事交岔路口前，既不曾注意作隨時停車之準備，
    及注意交岔路口橫向右方車道有無來車，即按原行進路線直
    行，並與橫向當時亦直行欲通過交岔路口之丙○○所騎乘之
    機車發生碰撞，堪認被告確有行經無號誌交岔路口未作隨時
    停車之準備，且右方車疏未暫停讓右方車先行至明，被告對
    本件車禍之發生，自有過失，被告雖一再辯稱伊已盡相當之
    注意，確實不及防備云云，惟依被告於警詢時所述過程，伊
    在進入無號誌交岔路口前，為左方來車，確實未曾注意橫向
    右方來車動態，即進入交岔路口，尚難認已盡相當注意義務
    ，被告上開所辯顯無足採信為真正。
(三)按汽車行經無號誌之交岔路口，應減速慢行，作隨時停車之
    準備，道路交通安全規則第94條第3項分別定有明文。觀諸
    卷附交通事故現場圖、及被告、告訴人丙○○之車輛受損照
    片所顯示本件被告自小客車右前方亦有擦撞痕跡，而正前方
    則無任何撞擊痕，及機車係卡在自小客車車前保險桿下方等
    跡證，可知本件車禍之發生，二車應係在被告自小客車右前
    方處，先發生擦撞，告訴人丙○○機車再順勢往右傾倒而卡
    在被告自小客車車前保險桿正下方後，告訴人丙○○機車復
    自撞擊點地往右橫倒在被告自小客車車前保險桿下方，沿被
    告自小客車行進方向，在交岔路口中央遺有橫向之刮地痕，
    被告自小客車最終則左斜停在對向車道，依撞擊點及車輛首
    先發生碰撞之部位，再佐以告訴人丙○○於警詢時亦陳稱：
    行駛在一般巷道，至肇事路口，不知何故就被撞等語，益徵
    告訴人丙○○在進入無號誌交岔路口前，亦未稍加減速，注
    意交岔路口之人車動向，以作隨時停車之準備，灼然可見。
    至於臺灣省台中縣區車輛行車事故鑑定委員會調查肇事原因
    ，未思及該肇事路口係不對稱車道之無號誌交岔路口，而認
    定被告為肇事原因，告訴人丙○○無肇事因素，嗣雖臺灣省
    車輛行車事故覆議鑑定委員會，認定被告有行經無號誌交岔
    路口，左方車未疏未暫停讓右方車先行之過失，而告訴人丙○○則係行經無號誌交岔路口，疏未減速慢行之過失，與本
    院之認定相同，惟本院依被告與告訴人丙○○之過失，均係
    巷道間行駛時，途經無號誌交岔路口，未善盡減速，且稍停
    確認橫向車道來車動態，被告雖為左方來車，但在進入交岔
    路口前，如能稍停確認橫向右方來車，即可達到減速慢行，
    作好隨時停車之準備，而告訴人丙○○如能減速慢行，稍加
    確認交岔路口內人車動態，亦可避免雙方在交岔路口中心點
    發生互撞之意外，是以，被告及告訴人之過失，在道路交通
    安全規則上雖有不同，但對於本件車禍之發生，應同為肇事
    原因，而無主次因之分野，故臺灣省台中縣區車輛行車事故
    鑑定委員會之調查報告，及臺灣省車輛行車事故覆議鑑定委
    員會對於過失程度所應負擔肇事責任主從之認定，顯有未當
    ，本院不予採認，併此敘明。
(四)惟本件告訴人有無過失僅為民事責任上之過失相抵問題，與
    被告本人之行為有無過失，是否應負刑事責任，並無直接相
    關。換言之，被告駕車行經無認號，未劃分幹、支道，且車
    道數相同之交岔路口，疏未注意左方車應暫停讓右方車先行
    ，未亦未減速，作隨時停車之準備，即冒然直行進入交岔路
    口，縱因告訴人丙○○亦疏未注意行經無號誌交岔路口未減
    速慢行，即冒然駛入交岔路口，致與被告車輛發生碰撞，導
    致駕駛人丙○○本人及所搭載之乘客戊○○均受有傷害，告
    訴人丙○○就本件事故，雖與被告同為肇事責任，亦無礙於
    被告之刑事過失責任之成立，被告辯稱係基於道路共同使用
    人之「信賴原則」，得信賴參與交通行為之對方亦為遵守交
    通秩序之行為，其無法期待其他車輛不會高速穿越交岔路口
    云云，按前述道路交通安全規則第102條第1頸第2款、第93
    條第1項第2款既明文規定汽車駕駛之注意義務，被告既為道
    路使用人，即有前揭道路交通安全規則所定之注意義務，僅
    在不違反該注意義務之情形下，始得主張「信賴原則」，而
    本件被告於進入肇事交岔路口前即未曾稍加留意交岔路口橫
    向車道有無來車即冒然進入交岔路口，實難僅以橫向來車是
    否突然竄出而無法閃避為由，即認為無違反任何注意義務。
    本件被告既亦疏未注意行經無號誌交岔路口，應減速慢行，
    左方車暫停讓右方車先行，既同為本件車禍之肇事原因，被
    告本身既亦違反該注意義務，本件即無被告所主張「信賴原
    則」之適用，併予敘明。
(五)綜上所述，本件被告之過失與告訴人受有傷害之結果具有相
    當因果關係亦明，事證明確，被告上揭犯行堪以認定。
三、核被告所為，係犯刑法第284條第1項前段之過失傷害罪。被
    告一過失行為造成丙○○、戊○○分別受傷之結果，為想像
    競合犯，應依刑法第55條，從一重處斷。又被告於肇事後，
    在有偵查犯罪職務之公務員知悉犯罪事實前，即向到場處理
    之臺中縣警察局霧峰分局霧峰交通分隊警員楊政宏陳述其係
    肇事者並接受裁判，業據被告於本院陳明在卷，並有警員於
    現場對被告所製作之交通事故談話紀錄表、肇事人自首情形
    紀錄表各1份存卷可佐，核與自首之規定相符，應依修正前
    刑法第62條前段減輕其刑。
四、原審以被告罪證明確，予以論罪科刑，固非無見，惟查本件
    事故之發生，雖造成被害人受有傷害，然車禍之發生，被告
    並無疏未藉由路口反光鏡注意被害人來車狀況之過失情事，
    原審認定被告可利用巷口反光鏡注意右側來車而未為之過失
    ，顯有未當，又本件被告與告訴人丙○○對車禍之發生，同
    為肇事原因，原審認定被告對本件車禍發生之過失責任，為
    肇事主因，亦有未洽，然本件車禍造成告訴人受傷匪淺，被
    告以無任過失責任為由提起上訴，及檢察官上訴指摘原判決
    量刑過輕，雖均無理由，惟原審判決既有上開可議之處，自
    應由本院予以撤銷改判。爰審酌被告未曾有犯罪紀錄，素行
    良好，有臺灣高等法院被告前案紀錄表在卷可稽，被告與告
    訴人丙○○就本件車禍同為肇事原因之過失程度、告訴人丙○○、戊○○所受傷傷勢之輕重、犯後態度及雖有意賠償被
    害人，然迄今仍無法達成和解，以致迄今仍未賠償等一切情
    狀，量處如主文所示之刑，並諭知易科罰金之折算標準。
五、被告經合法傳喚，無正當理由不到庭，本院爰不待其陳述逕
    行判決。
據上論斷，依刑事訴訟法第371條、第369條第1項前段、第364條
、第299條第1項，刑法第284條第1項前段、刑法第62條前段、第
41條第1項前段，刑法施行法第1條之1第1項、第2項前段，判決
如主文。
本案經檢察官乙○○到庭執行職務。
中    華    民    國    99    年    3    月    16    日
            刑事第六庭    審判長法  官  李  文  雄
                                法  官  邱  顯  祥
                                法  官  林  靜  芬
以上正本證明與原本無異。
不得上訴。
                                書記官  高  勳  楠
中    華    民    國    99    年    3    月    16    日

司法院資訊處製作；財團法人民間司法改革基金會備份。
